【裁判字號】    90,易,1900
【裁判日期】    900626
【裁判案由】    農會法
【裁判全文】
臺灣板橋地方法院刑事判決                        九十年度易字第一九○○號
    公  訴  人  臺灣板橋地方法院檢察署檢察官
    被      告  丁○○
                丙○○
    右  一  人
    選任辯護人  黃啟倫
                陳淑真
    被      告  甲○○○
右列被告因違反農會法案件，經檢察官提起公訴（九十年度選偵字第一○、三七號）
，本院判決如左:
    主      文
丁○○共同連續農會之選舉，對於有選舉權之人，行求財物，而約其選舉權為一定之
行使，處有期徒刑肆月，如易科罰金以參佰元折算壹日。又共同農會之選舉，對於有
選舉權之人，交付財物，而約其選舉權為一定之行使，處有期徒刑參月，如易科罰金
以參佰元折算壹日。應執行有期徒刑陸月，如易科罰金以參佰元折算壹日。
丙○○共同連續農會之選舉，對於有選舉權之人，行求財物，而約其選舉權為一定之
行使，處有期徒刑參月，如易科罰金以參佰元折算壹日。又共同農會之選舉，對於有
選舉權之人，交付財物，而約其選舉權為一定之行使，處有期徒刑貳月，如易科罰金
以參佰元折算壹日。應執行有期徒刑肆月，如易科罰金以參佰元折算壹日。均緩刑參
年。
甲○○○農會之選舉有選舉權之人，收受財物，而許以為選舉權一定之行使，處有期
徒刑貳月，如易科罰金以參佰元折算壹日。緩刑貳年。收受之財物新台幣壹仟捌佰元
沒收之。
    事      實
一、丁○○係臺北縣九十年度第十四屆新莊市農會會員代表參選人，因所屬之「頭前
    小組」選區會員代表應選席次為七席，參選人有丁○○等十人，選情激烈，丁○○為當選農會代表，遂與其子丙○○謀議以贈送現金及禮券之方式，對於有選舉
    權之人，行求及交付財物，以要求有投票權之人於農會會員代表選舉時投其一票
    ，其等即基於行求賄選之概括犯意聯絡，先後於民國九十年一、二月間某日（確
    實日期均不詳），由丁○○分別前往有選舉權之新莊市農會會員「張新傳」位於
    臺北縣新莊市○○路六○六巷三五號住處、「陳銀銅」位於同右市○○路五○五
    號二‧三樓住處、「戊○○」位於同右市○○街九四巷十八號三樓住處、「庚○○」位於同右市○○街五九巷三之二號住處、「乙○○」位於同右市○○里○鄰
    ○○街二號住處、「己○○」位於同右市○○里○鄰○○路一○○號住處等地，
    以贈送新台幣（下同）一千五百元至一千八百元不等現金之方式，向該等有投票
    權之人要求於農會會員代表選舉時投其一票，而共同向張新傳、陳銀銅、戊○○
    、庚○○、乙○○及己○○等人行求財物，約其等之選舉權為一定之行使，惟均
    為張新傳等當場拒絕收受款項。又丁○○、丙○○基於交付賄賂之犯意聯絡，於
    九十年一月中旬某日（確實日期不詳），由丁○○前往甲○○○位於臺北縣新莊
    市○○路○段九十號之四‧五樓住處，交付面額一千八百元之禮券予甲○○○，
    請託甲○○○於農會會員代表選舉時投其一票，而約其選舉權為一定之行使，甲○○○當場收受賄賂，其後丁○○再向甲○○○以電話聯繫請託，甲○○○即許
    於農會代表選舉投票時支持丁○○以為選舉權一定之行使。嗣因法務部調查局臺
    北縣調查站對丁○○使用之電話執行通訊監察，發現丁○○、丙○○及甲○○○
    於通話時提及行求及交付賄賂之事，乃由法務部調查局臺北縣調查站進行調查，
    經法務部調查局臺北縣調查站及臺北縣警察局新莊分局共同於九十年三月一日，
    在臺北縣新莊市○○路一七七巷五四號二樓查獲丁○○，而循線偵悉上情。
二、案經法務部調查局臺北縣調查站及臺北縣警察局新莊分局共同移請臺灣板橋地方
    法院檢察署檢察官偵查起訴。
    理      由
一、訊據被告丁○○固供承其係臺北縣九十年度第十四屆新莊市農會會員代表參選人
    ，而張新傳、陳銀銅、戊○○、庚○○、乙○○及己○○等人則係有選舉權之新
    莊市農會會員，其有向張新傳等人拜票請託，並有交付禮券予被告甲○○○等情
    ，被告甲○○○亦坦承渠係有選舉權之新莊市農會會員，且有自被告丁○○處收
    受禮券之事，惟其等二人與被告丙○○均矢口否認有何違反農會法之犯行，被告
    丁○○辯稱：其並未向張新傳、陳銀銅、戊○○、庚○○、乙○○及己○○等人
    行求賄選，其僅係向彼等拜票請託；而其交付予被告甲○○○之禮券係農會之禮
    券，因其所屬之「頭前小組」於四年任期屆滿時，尚有部分經費未使用，農會有
    授權其等使用該筆經費，因適逢選舉將至，時機敏感，故其等始決定每會員發放
    禮券一千八百元，並非買票云云；被告丙○○係辯稱：伊平日並未與父親即被告
    丁○○同住，又忙於自己之事業，對於農會會員並不認識，對丁○○選舉之事亦
    未有協助，公訴人所指之電話通話內容，係其父丁○○打電話予伊聊天主動提及
    選舉之事，伊本於情理天性自會表示關心，而伊僅係單純建議父親，於拜訪會員
    代表時攜帶禮物以表示禮貌之意，此為人情之常，並無賄選之意，亦無與其父共
    謀賄選之意云云；被告甲○○○則辯稱：被告丁○○所交付之禮券係置放於農會
    之信封內，渠以為係農會所贈送，渠不知農會要選舉，被告丁○○亦未提及選舉
    之事，其僅稱係農會所贈送云云。
二、經查：
（一）被告丁○○確曾先後於九十年一、二月間某日，分別前往張新傳、陳銀銅、戊○○、庚○○、乙○○及己○○等人之住處，而以贈送一千五百元至一千八百
      元不等現金之方式，向該等有投票權之人要求於農會會員代表選舉時投其一票
      ，而行求財物，約其等之選舉權為一定之行使，惟均為張新傳等當場拒絕收受
      款項等情，業據證人張新傳、陳銀銅於調查局北部地區機動工作組及偵查中均
      證稱上情明確（見九十年度選偵字第一○號偵查卷第五頁、第六頁、第三三頁
      背面、第三四頁、第五○頁背面、第五一頁、第五五頁背面、第五六頁），雖
      證人戊○○、庚○○、己○○於本院調查時均到庭證稱被告並未對彼等行求賄
      選等語（見本院九十年六月十一日審判筆錄），然查，證人戊○○、己○○二
      人係稱被告丁○○僅有向彼等拜票，並未拿現金及禮券等語，而證人庚○○則
      稱有拿禮券，說是農會結餘要送給農會會員等語，惟證人戊○○、庚○○、己○○三人均係有選舉權之新莊市農會會員，倘依被告丁○○所述，禮券之發放
      係因所屬之「頭前小組」於四年任期屆滿時，尚有部分經費未使用，農會有授
      權其等使用該筆經費，故決定每會員發放禮券一千八百元之情屬實，然竟或有
      會員收到或有會員未收到禮券之情形，此顯非無疑，則證人戊○○、庚○○、
      己○○於本院所為有利於被告丁○○之證述，或係唯恐自涉刑責或係迴護被告
      之詞，已難據為有利於被告丁○○之認定；況查被告丁○○於調查局北部地區
      機動工作組及偵查中迭稱其確有分別前往張新傳、陳銀銅、戊○○、庚○○、
      乙○○及己○○等人之住處，以贈送一千五百元至一千八百元不等現金之方式
      ，行求賄選之事不虛（見九十年度選偵字第一○號偵查卷第十一頁、第十三頁
      、第十四頁、第五八頁），而觀諸其於前開調查局北部地區機動工作組及偵查
      中所稱之內容，其僅稱有向張新傳、陳銀銅、戊○○、庚○○、乙○○及己○○等六人行求賄選，並否認有對其他有選舉權之會員行求賄選，是其所述尚非
      全然對其不利，且其於本院審理時復稱其於調查局北部地區機動工作組及偵查
      中所述均屬實在（見本院九十年六月十一日審判筆錄），是參以證人張新傳、
      陳銀銅於調查局北部地區機動工作組及偵查中均證稱被告丁○○確有向彼等行
      求賄選無訛，益徵被告丁○○於調查局北部地區機動工作組及偵查中之自白，
      應與事實相符，足認其確有向張新傳、陳銀銅、戊○○、庚○○、乙○○及己○○行求賄選至明。
（二）次按農會法第四十七條之一第一項第一款、第二款規定「有選舉權之人，要求
      、期約或收受財物或其他不正利益，而許以不行使其選舉權或為一定之行使者
      」、「對於有選舉權之人，行求、期約或交付財物或其他不正利益，而約其不
      行使選舉權或為一定之行使者」，所謂『財物或其他不正利益』，係指不法報
      酬，而與受賄人特定行為間，具有一定對價關係，其與社會『餽贈』之區別，
      即應從有無對價關係作為判斷基準，如能證明具有一定對價關係，縱以社交餽
      贈為名，仍應成立該罪，對價關係之有無，尚須審究贈與一方主觀意思如何。
      則查，被告丁○○確有於上述時間，親往被告甲○○○之住處，交付面額一千
      八百元之禮券予甲○○○，甲○○○並當場予以收受乙節，業據被告丁○○及
      甲○○○於偵審中均自承在卷，雖被告丁○○、甲○○○於本院審理時均辯稱
      係農會贈送之禮券，並非被告丁○○持以賄選買票之用云云，然查，觀諸法務
      部調查局臺北縣調查站對被告丁○○、甲○○○二人於九十年二月十一日至同
      年月十三日間之通話所實施通訊監察之譯文中，被告丁○○於電話係表示「我
      （指被告丁○○）是那天拿禮券給妳（指被告甲○○○）的」、「正好妳買菜
      回來，拿禮券去給妳」、「就拜託妳啦」，甲○○○於電話中表示「我知、我
      知、有、有」、「啊、有、有，姓連，連先生」、「好啦，我支持你啦」，有
      上述譯文一份附於偵查卷可參（見九十年度選偵字第一○號偵查卷第八二頁）
      ，其中明顯提及有關選舉及贈送禮券之事，縱依被告二人所述，該農會本有於
      特定時間發放禮券之慣例，然被告甲○○○於偵查中已自承本次發放禮券之程
      序與平日確有不同，以往需由會員持印章及會員證前往農會領取等語明確（見
      九十年度選偵字第一○號偵查卷第一○號偵查卷第九四頁），則此次被告丁○○親往贈送禮券予被告甲○○○，其發放禮券之方式與平日已屬有異，且正值
      農會選舉之敏感時刻，惟被告丁○○仍以致贈財物之方式，對於被告甲○○○
      約其選舉權為一定之行使，被告甲○○○則當場收受禮券財物，並許於投票時
      支持丁○○以為選舉權一定之行使，顯見該一千八百元之禮券確係選舉賄賂。
（三）又查，觀之偵查卷附法務部調查局臺北縣調查站對被告丁○○、丙○○二人於
      九十年二月一日至同年月三日間之通話所實施通訊監察之譯文中，被告丁○○
      於電話係表示「大家都說好，要拿錢也都不收」、被告丙○○則表示「不收就
      跟他送禮啊，你那邊夠嗎？送完了沒有？」、被告丁○○答稱「差不多了」、
      被告丙○○即稱「如果送不夠，再買啊，錢沒收，本來的預算還有剩，就換禮
      物，送禮過去好了」之內容（見九十年度選偵字第一○號偵查卷第七五頁），
      被告丁○○、丙○○已非僅係單純就農會選舉之事為無關之聊天，顯係謀議以
      贈送現金及禮券之方式，共同對於有選舉權之人，行求及交付財物，以使有投
      票權之人於農會會員代表選舉時投被告丁○○一票，其等二人確有共謀賄選之
      犯意聯絡甚明，雖其等事後係由被告丁○○自行向農會會員為行求及交付財物
      之行為，然被告丙○○事先已有共謀參與被告丁○○對農會會員行求及交付財
      物以要求為一定選舉權行使之犯行，其雖僅有犯意之聯絡，仍應負全部共犯之
      責任。
（四）綜上所述，被告丁○○、丙○○、甲○○○前開各該所辯，應係事後圖卸之詞
      ，均難採信，本件罪證已臻明確，被告三人之犯行至堪認定，應依法論科。
三、核被告丁○○、丙○○二人所為，均係犯農會法第四十七條之一第一項第二款之
    對有投票權之人行求財物而約其為一定之行使罪及對有投票權之人交付財物而約
    其為一定之行使罪；而查，對於有投票權之人行求賄賂，僅以行賄之一方表示意
    思已足，不以他方允受為必要，對於有投票權人交付賄賂罪則須雙方意思表示合
    致並進而有賄賂之交付及收受行為始能成立，此二罪之犯罪構成要件不同，不成
    立連續犯，有最高法院六十九年台上字第六八二號判決意旨足資參照，則被告丁○○、丙○○所犯上開二罪即應分論併罰，公訴人未究明上情，認前開二罪有連
    續犯之裁判上一罪關係，尚有誤會，應予補正。被告甲○○○所為，則係犯同法
    第四十七條之一第一項第一款之有選舉權人收受財物而許其選舉權為一定之行使
    罪。被告丁○○、丙○○二人間對所犯上開二罪，有犯意之聯絡，行為之分擔，
    俱為共同正犯。被告丁○○、丙○○先後多次對有選票權之張新傳、陳銀銅、戊○○、庚○○、乙○○及己○○等人行求財物，而約其等之選舉權為一定之行使
    ，犯罪時間緊接，所犯罪名相同，顯係出於概括犯意為之，均為連續犯，爰依刑
    法第五十六條規定以一罪論，並各加重其刑。按選舉乃民主政治最重要之表徵，
    其攸關一國政治良窳甚鉅，而賄選為敗壞選風之主要根源，本院審酌被告丁○○
    、丙○○不思以合法方法競選，竟謀議以賄賂之方式圖謀當選，破壞選舉之公平
    性與選舉文化及社會風氣，被告甲○○○則收受賄賂，助長買票風氣，惟念其素
    無前科，品行尚佳，因貪圖小利而罹本件犯行，暨其等三人犯後態度不佳猶飾詞
    否認犯行等一切情狀，各量處如主文所示之刑，並均諭知易科罰金之折算標準，
    且就被告丁○○、丙○○定其應執行刑，以示懲儆。末查被告丙○○、甲○○○
    前均未曾受有期刑以上刑之宣告，有臺灣高等法院檢察署刑案紀錄簡覆表各一份
    在卷足參，本院斟酌被告丙○○並非臺北縣九十年度第十四屆新莊市農會會員代
    表參選人，而被告甲○○○則因一時貪念致罹刑章，經此教訓今後均應益知慎戒
    ，信無再犯之虞，本院認前開對其等二人宣告之刑，以暫不執行為適當，爰依法
    就被告丙○○所犯前開二罪均諭知緩刑三年，就被告甲○○○則諭知緩刑二年，
    用勵自新。
四、至被告甲○○○所收受之財物一千八百元，應依農會法第四十七條之一第二項之
    規定宣告沒收之。
據上論斷，應依刑事訴訟法第二百九十九條第一項前段，農會法第四十七條之一第一
項第一款、第二款、第二項，刑法第十一條前段、第二十八條、第五十六條、第五十
一條第五款、第四十一條第一項、第七十四條第一款，罰金罰鍰提高標準條例第一條
前段、第二條，判決如主文。
本案經檢察官楊四猛、楊仲農到庭執行職務
中        華        民        國      九十    年    六    月    二十六  日
                                      臺灣板橋地方法院刑事第一庭
                                          法  官  邱  靜  琪
右正本證明與原本無異。
如不服本判決，應於判決送達後十日內向本院提出上訴狀 (應附繕本) ，上訴於臺灣
高等法院。
                                          書記官    劉日賓
中        華        民        國      九十    年    六    月    二十七  日
附錄本案論罪科刑法條全文：
農會法第四十七條之一
農會之選舉有左列行為之一者，處三年以下有期徒刑，得併科三萬元以下罰金：
  一、有選舉之人，要求、期約或收受財物或其他不正利益，而約其不行使其選舉權
      或為一定之行使者。
  二、對於有選舉權之人，行求、期約或交付財物或其他不正利益，而約其不行使選
      舉權或為一定之行使者。
  三、對於候選人行求、期約或交付財物或其他不正利益，而約其放棄競選或為一定
      之競選活動者。
  四、候選人要求、期約或收受財物或其他不正利益，而許以放棄競選或為一定之競
      選。
犯前項之罪者，其所收受之財物沒收之。如全部或一部不能沒收時，追徵其價額。


司法院資訊處製作；財團法人民間司法改革基金會備份。
